【裁判字號】    93,重上,96
【裁判日期】    951004
【裁判案由】    租佃爭議
【裁判全文】
臺灣高等法院高雄分院民事判決          93年度重上字第96號
上  訴  人  乙○○
            丙○○
共      同
訴訟代理人  李慶榮律師
            孫守濂律師
被上訴人    交通部臺灣鐵路管理局
法定代理人  甲○○
訴訟代理人  謝依良律師
上列當事人間請求租佃爭議事件，上訴人對於民國93年9月17日
臺灣高雄地方法院93年度重訴字第285 號第一審判決提起上訴，
本院於95年9月20日言詞辯論終結，判決如下：
    主      文
上訴駁回。
第二審訴訟費用由上訴人負擔。
    事實及理由
一、查上訴人之法定代理人已變更為甲○○，有上訴人提出之交
    通部95年3月31日交人字第0950003335 號函足憑，上訴人具
    狀聲明由現任法定代理人甲○○承受訴訟，於法即無不合，
    應予准許。
二、上訴人主張：坐落高雄市○○區○○段3小段871、870之1、
    869、5小段1069、1070、1071、1072、1092、1089、1088、
    1016、1076號等土地，為中華民國所有，被上訴人為管理機
    關，於40幾年間將土地面積合計5,453 平方公尺（各筆土地
    面積分別為483 、32、188 、800 、80、1080、12、1140、
    124、1140、322、52平方公尺）與被上訴人乙○○之父李旺
    （最遲在45年1月1日起）訂立三七五租約訂立三七五租約，
    每6 年換約1 次，之後由乙○○繼受承租，與被上訴人續訂
    ，租約於80年12月31日屆滿；而同小段833 號其中21平方公
    尺、870 之1 號其中107 平方公尺、87 0號其中63平方公尺
    、871 號其中1286平方公尺、869 號其中300 平方公尺土地
    ，合計1777平方公尺之土地，亦由上訴人丙○○之公公錢允
    恭與被上訴人訂立三七五租約（至遲自55年1 月1 日起），
    之後由丙○○以家屬身分資格繼受承租，與被上訴人續訂，
    租約於86年12月31日屆滿。上訴人2 人於租期屆滿後均曾申
    請續約，但被上訴人未核准，故而未再續訂租約。又系爭土
    地被上訴人於90年下半辦理收回機九用地。依被上訴人收回
    土地當時之公告現值每平方公尺新台幣（下同）1 萬9,286
    元計算，上訴人乙○○耕作面積5,453 平方公尺，補償費為
    3,505 萬5,519 元、丙○○耕作面積1,777 平方公尺，補償
    費為1,142 萬3,070 元；上訴人2 人自得依三七五減租條例
    第17條第2 項第3 款規定請求被上訴人補償等情，求為判決
    ：(一)被上訴人應給付上訴人乙○○3,505 萬5,519 元，給付
    上訴人丙○○1,142 萬3,070 元，及均自91年1 月31日起至
    清償日止，按週年利率5%計算之利息。原審為上訴人敗訴判
    決。上訴人於本院聲明：(一)原判決廢棄。(二)如原審上開聲明
    。
三、被上訴人則以：系爭土地地目有鐵、線、道、旱、水，因部
    分土地無耕地三七五減租條例之適用，應認該租約全部無耕
    地三七五減租條例之適用；被上訴人與乙○○之租約租期至
    80年12月31日止共6 年、與丙○○之租約亦明定租期至86年
    12月31日止，且租約第2、7條均約定租期屆滿如雙方同意繼
    續應另訂新契約，且應於租約期滿前3 個月申請續租，而因
    乙○○、丙○○均未依第7 條約定辦理續約，所訂租約分別
    已於80年12月31日、86年12月31日終止，兩造並無租賃關係
    存在，如認上訴人2 人仍得主張於系爭土地90年間因配合台
    灣高速鐵路之興建收回時，得比照其餘當時合法承租戶受土
    地公告現值三分之一之補償，顯非事理之平，上訴人對被上
    訴人請求補償並無理由等語，資為抗辯，並於本院為駁回上
    訴之聲明。
四、兩造不爭執之事實：
  (一)上訴人乙○○承租坐落高雄市○○區○○段3 小段871 、86
    9 、5 小段1069、1071、1088、1092號土地地目為鐵，3 小
    段870 之1 地號土地地目為線，5 小段1016地號土地地目為
    水，5 小段1070、1072、1089、1076號土地地目為旱。上開
    1070、1072號土地地目依序於72年、78年間變更為道。1070
    、1089號土地，均係中華民國所有，以國有財產局為管理機
    關嗣變更為交通部高速鐵路工程局，1072、1076號均為台灣
    省高雄農田水利會所有，1072號土地於78年7 月3 日被高雄
    市徵收，以高雄市政府工務局為管理機關。
  (二)上訴人丙○○承租坐落高雄市○○區○○段3小段833 、871
    、869 號土地地目為鐵，870 之1 號地目為線，870 號土地
    地目為旱。870 號土地原為台灣省高雄農田水利會所有，於
    92年8 月21日為中華民國徵收所有。
  (三)上訴人2 人於租約期滿後曾申請續約，但被上訴人未核准，
    故而未再續約；及系爭土地被上訴人於90年下半辦理收回機
    九用地，發放地上物補償費。
  (四)耕地租賃契約、房地雜項物估價表、地上農作物查估清冊、
    被上訴人機關函、內政部函、租金收據等。
五、本件兩造所爭執之處，應在於：(一)兩造間之耕地租賃契約，
    有無耕地三七五減租條例之適用？(二)本件有無信賴保護原則
    及誠信原則之適用？
  (一)系爭土地是否屬耕地，兩造租約得否適用耕地三七五減租條
    例規定：
  1.按「耕地租用，係指以自任耕作為目的，約定支付地租使用
    他人之農地者而言，土地法第106 條第1 項定有明文，所稱
    農地，參照同條第2 項之立法精神，應包括漁地及牧地在內
    。承租他人之非農、漁、牧地供耕作之用者，既非耕地租用
    ，自無耕地三七五減租條例規定之適用。本院62年台上字第
    1647號及63年台上字第1529號判例應予變更，不再予援用。
    」最高法院著有88年台上字第1 號判例。經查上訴人乙○○
    承租坐落高雄市○○區○○段3 小段871 、869 、5 小段10
    69、1071、1088、1092號土地地目為鐵，3 小段870 之1 號
    土地地目為線，5 小段1016號土地地目為水；上訴人丙○○
    承租上開3 小段833 、871 、869 號土地地目為鐵，870 之
    1 號土地地目為線，並非農、漁、牧地，是上訴人2 人租用
    上開土地供耕作之用，惟因上開土地非屬農、漁、牧地，即
    非耕地租用，揆諸上開判例，此部分自無耕地三七五減租條
    例之適用，應認僅為一般土地租賃之關係，至租賃契約上雖
    均誤載出租土地為旱地，此應係承辦人員疏失，不得因而即
    認系爭土地係屬耕地。上訴人主張本件系爭租約分別發生於
    75年、81年間，斯時最高法院88年台上字第1 號判例尚未出
    現，本件如引用該判例，顯有違法律不溯既往之原則云云，
    惟查最高法院判例係對法規而為釋示及闡明，與法律不溯既
    往之原則，並不相同，上訴人執此主張尚無可採。
  2.次查，耕地三七五減租條例第1 條規定：耕地之租佃，依本
    條例之規定；本條例未規定者，依土地法及其他法律之規定
    。此所謂耕地之租佃即土地法第三編第四章所稱耕地租用。
    依土地法第106條第1項規定：以自任耕作為目的，約定支付
    地租使用他人之農地者，為耕地租用。準此，耕地租佃之出
    租人應為農地所有人，始有耕地三七五減租條例之適用。經
    查上訴人乙○○承租坐落高雄市○○區○○段5 小段1070、
    1072、1089、1076號土地地目雖均為旱，惟1070、1089號土
    地均係中華民國所有，以國有財產局為管理機關嗣變更為交
    通部高速鐵路工程局，1072、1076號均為台灣省高雄農田水
    利會所有，1072號土地於78年7 月3 日被高雄市徵收，以高
    雄市政府工務局為管理機關；上訴人丙○○承租3 小段870
    號土地地目雖為旱，然為台灣省高雄農田水利會所有，嗣於
    92年8 月21日為中華民國徵收為所有。以上有土地登記簿可
    稽。上開1070、1089號土地，國有財產局經管期間並無出租
    記載，亦未委由被上訴人出租，有財政部國有財產局台灣南
    區辦事處95年8 月22日台財產南管字第0950035904號函可稽
    （本院卷(二)51頁），而高雄農田水利會亦從未將上開1072、
    1076及870 號土地出租，亦未訂有任何書面，亦有高雄農田
    水利會95年8 月1 日高農水財字第0950300270號函可稽（本
    院卷(二)25頁）。足見上訴人乙○○所承租上開1070、1072
    、1089、1076號土地及上訴人丙○○所承租870 號土地，被
    上訴人均非該農地所有人，依上說明，此部分自亦無耕地三
    七五減租條例之適用，亦僅能認為一般土地租賃之關係。
  3.依前所述，上訴人2 人所承租之土地既無耕地三七五減租條
    例之適用，則上訴人以系爭土地經依法變更為非耕地使用（
    即劃歸高速鐵路相關設施用地），依耕地三七五減租條例第
    17條第1 項第5 款、第2 項第3 款之規定，請求被上訴人補
    償，即屬無據。上訴人主張系爭土地有耕地三七五減租條例
    之適用云云，應無可採。
  (二)本件並無信賴保護原則及誠信原則之適用：
  1.上訴人主張系爭租約明載地目為「旱」，基於信賴保護及誠
    信原則，自應認定屬耕地租用云云，查上訴人2 人與被上訴
    人締約之目的在於被上訴人依約將租地交由其耕種，系爭土
    地之地目為何應非上訴人決定締約與否之考量點，故系爭租
    約誤載地目為「旱」，並不會影響上訴人締約之意願，故並
    無信賴保護及誠信原則適用。
  2.上訴人又主張台灣高雄地方法院（下稱高雄地院）84年度重
    訴字第477 號、85年度重訴字第85號租佃爭議事件中，被上
    訴人就同屬系爭機九用地之交通用地，亦係依耕地三七五減
    租條例第26條之規定聲請調解、調處，於調處後之訴訟程序
    中，亦主張有該條例第16條之適用，被上訴人今前後為相反
    說詞，亦有違反誠實信用情形云云，經查，法院審理案件應
    受最高法院判例之拘束。高雄地院84年度重訴字第477 號、
    85年度重訴字第85號租佃爭議審理時，當時最高院62年台上
    字第1647號及63年台上字第1529號判例（現已不再援用），
    認為耕地租用，除漁牧外，係指租耕地人之農地（田地、旱
    地）或雖非農地，而其租用目的係種植稻麥、甘蔗、蕃薯、
    茶、桑等一般農作物之土地而言，是被上訴人在台灣高雄地
    方法院84年度重訴字第477 號、85年度重訴字第85號租佃爭
    議事件中，依耕地三七五減租條例而為主張，並無不合，惟
    嗣後最高法院88年台上字第1 號判例認為承租他人之農、漁
    、牧地供耕作之用者，始有耕地三七五減租條例規定之適用
    ，並認上開最高院62年台上字第1647號及63年台上字第1529
    號判例不再予援用。則被上訴人於本件訴訟為獲勝訴判決而
    依最高法院88年台上字第1 號判例主張本件並無耕地三七五
    減租條例規定之適用，並無違反誠實信用問題之可言。
六、綜上所述，上訴人依耕地三七五減租條例第17條第2 項第3
    款規定，上訴人乙○○請求被上訴人給付補償費3505萬5519
    元，上訴人丙○○請求被上訴人給付補償費1142萬3070元，
    均為無理由，不應准許。原審為上訴人敗訴之判決，並無不
    合。上訴意旨指摘原判決不當，求予廢棄改判，為無理由，
    應予駁回。
七、據上論結，本件上訴均為無理由，依民事訴訟法第449 條第
    1 項、第78條、第85條第1 項前段，判決如主文。
中    華    民    國    95    年    10    月     4     日
                            民事第五庭
                                審判長法官    蔡明宛
                                法      官    黃國川
                                法      官    曾錦昌
以上正本證明與原本無異。
如對本判決上訴，須於判決送達後20日內向本院提出上訴狀，其
未表明上訴理由者，應於上訴後20日內向本院提出上訴理由書（
均須按他造當事人之人數附繕本）。上訴時應提出委任律師或具
有律師資格之人之委任狀，並依附註條文規定辦理。
中    華    民    國    95    年    10    月    4     日
                                書  記  官    郭蘭蕙
附註：民事訴訟法第466 條之1 ：
對於第二審判決上訴，上訴人應委任律師為訴訟代理人，但上訴
人或其法定代理人具有律師資格者，不在此限。
上訴人之配偶、三親等內之血親、二親等內之姻親，或上訴人為
法人、中央或地方機關時，其所屬專任人員具有律師資格並經法
院認適當者，亦得為第三審訴訟代理人。第1 項但書及第2 項情
形，應於提起上訴或委任時釋明之。


司法院資訊處製作；財團法人民間司法改革基金會備份。
